---
logo: skde
logotext: Senter for klinisk dokumentasjon og evaluering (SKDE)  jobber med å kartlegge og synliggjøre geografiske ulikheter i spesialisthelsetjenesten. Målet er å bidra til likeverdige helsetjenester av god kvalitet uansett hvor pasientene bor.
order: ledergruppen SKDE
respsonsible: SKDE
producer: Rapporteket
fingerprint: test
title: Rapporteket
subtitle: Bakgrunn, status og videre utvikling
author: Are Edvardsen, Kevin O. Thon, Lena R. Olsen, Eva Stensland
date: "`r format(Sys.time(), '%d. %B, %Y')`"
keywords: "rapporteket, kvalitetsregister, skde, resultat, analyse, statistikk"
abstract: "Rapportket er en resultattjeneste for tilgjengeliggjøring av statistikk og analyser for medisinske kvalitetsregistre. Fra det første gang ble satt i drift i 2011 har bruken økt og per mars 2021 benyttes Rapporteket av 11 nasjonale medisinske kvalitetsregistre. Hvert enkelt register etablerer selv ved hjelp av egene statistikerressurser relevant innhold på Rapporteket og det primære verktøyer som benyttes er programvaremiljøet R. Hvor omfattende resultattjenesten er for hvert enkelt register er i stor grad avhengig av kompetanse og kapasitet hos de statistiker- og/eller analysemedarbeidere som er til rådighet. SKDE har gjennom databehandleravtaler bistått registre med etablering og vedlikehold av innhold, men har ikke kapasitet til å hjelpe alle som ønsker å benytte Rapporteket. En større utbredelse av Rapportekte blant kvalitetsregistene forutsetter derfor økt tilgang hos registrene på personer med riktig kompetanse."
lang: "no-nb"
fontfamily: mathpazo
fontsize: 11pt
output:
  bookdown::pdf_document2:
    toc: yes
    fig_caption: yes
    keep_tex: yes
    latex_engine: pdflatex
    template: raptex-std.tex

---

```{r set options and load packages, include = FALSE}
knitr::opts_chunk$set(echo=FALSE)
options(tinytex.verbose = TRUE)
```

# Bakgrunn
Rapporteket er en nasjonal resultattjeneste som formidler statistikk og analyser basert på dynamiske registerdata fra de medisinske kvalitetsregistrene som benytter tjenesten. Det er hvert enkelt register som ved hjelp av tilgjengelige statistikere eller analysemedarbeider fyller tjenesten med ønsket innhold der det primære verktøyet for tallbehandling og formidling er [R](https://www.r-project.org/). Hvert enkelt register bestemmer selv hvilke varaibler som skal gjøres tilgjengelig for egen resultattjeneste på Rapporteket og siden dette også kan omfatte person- og helseopplysninger så forutsetter all interaktiv bruk av tjenesten pålogging. Rapporteket er etablert av SKDE og ble første gang satt i drift i 2011. Per mars 2021 er det 13 nasjonale kvalitetregistre som benytter tjenesten.

Rapporteket forutsetter samvirke mellom to hovedkomponenter:

1. underliggende __teknologi__ for databehandling, presentasjon og distribusjon, og

1. __folk__ som forstår seg på tall og som kan anvende relevante verktøy på registerdata 

Det er ønskelig at flere nasjonale kvalitetsregistre tar i bruk Rapporteket og utfordringer blandt annet innen kapasitet har vært et ofte diskutert tema i servicemiljøet ved SKDE over mange år. Ledergruppen ved SKDE kom i februar 2021 med følgende bestilling som da er utgangspunktet for denne rapporten:

> Servicemiljøet er bedt om å komme tilbake med en samlet og retningsgivende rapport som løfter forståelsen av "Rapporteket" ved å beskrive hva som er gjort, hvilke utfordringer og begrensinger som finnes, og ved å angi en mulig fremtidig løsning som kan breddes til flere registre.

# Status for Rapporteket
Under er det gitt en status for sentrale egenskaper ved Rapporteket __per mars måned 2021__.

## Registre
På Rapporteket finnes det 11 nasjonale og 14 lokale kvalitetsregistre der disse antallene er basert på formelt eierskap i de respektive dataansvarlige foretakene. I alt er det ni av Norges helseforetak som har egne registre på Rapporteket i tillegg til [Folkehelseinstituttet (FHI)](https://www.fhi.no/) og [Landsforenigen for hjerte- og lungesyke (LHL)](https://www.lhl.no/).

I Rapporteket er registrene representert som [R-pakker](https://en.wikipedia.org/wiki/R_package) og Tabell \@ref(tab:unitMap) angir sammenhengen mellom disse. For vurderinger av blant annet ressursbehov i etablering og vedlikehold av resultattjenester som leveres gjennom Rapporteket så er begrepet R-pakke nyttig å kunne forholde seg til. 

```{r make table of unitMap, results='asis'}
tabData <- data.frame(
  Register = c("NorSpis*",
               "HISREG*", "NKR*", "NoRGast*", "NRA*", "Muskel*",
               "NordicScir*",
               "Intensivregisteret*", "NORIC Nasjonal*", "NORIC UNN",
               "NORIC Bodø","NORIC St Olav", "NORIC HUS", "NORIC SUS",
               "NORIC Arendal","NORIC AHUS", "NORIC Rikshospitalet",
               "NORIC Ullevål", "NORIC LHL", "Smerte Nasjonal*",
               "Smerte UNN", "Smerte St Olav", "Smerte HUS",
               "Smerte OUS", "NGER*"),
  Dataansvarlig = c("NLSH HF",
                    "UNN HF", "UNN HF", "UNN HF", "UNN HF", "UNN HF",
                    "St Olav HF",
                    "Helse Bergen HF", "FHI", "UNN HF",
                    "NLSH HF", "St Olav HF", "Helse Bergen HF",
                    "Helse Stavanger HF",
                    "Sørlandssykehuset HF", "Aksershus universitetssykehus HF",
                    "OUS HF",
                    "OUS HF", "LHL", "Helse Bergen HF",
                    "UNN HF", "St Olav HF", "Helse Bergen HF",
                    "OUS HF", "SiV HF"),
  `R-pakke` = c("norspis",
                "hisreg", "rygg, nakke", "norgast", "nra", "muskel",
                "nordicscir",
                "intensiv, intensivberedskap, korona", "noric", "noric",
                "noric", "noric", "noric", "noric",
                "noric", "noric", "noric",
                "noric", "noric", "smerte",
                "smerte", "smerte", "smerte",
                "smerte", "nger"),
  stringsAsFactors = FALSE
)

cap <- paste("Kvalitetsregistre og respektive dataansvarlige foretak som",
             "benytter Rapporteket som resultattjeneste per mars 2021.",
             "Hvert kvalitetsregister på Rapporteket kan være representert",
             "gjennom én eller flere R-pakker, og én R-pakke kan",
             "representere ett eller flere kvalitetsregistre. Registre merket",
             "* er nasjonale kvalitetsregistre.")

noric::mst(tab = tabData, cap = cap, label = "unitMap")
```

## Produksjon av innhold
Den viktigste komponenten i Rapporteket er de personene som etablerer og vedlikeholder innhold i form figurer, tabeller og rapporter basert på analyse av registerdata. Disse må ha kompetanse særlig innen tallbehandling men også enkel programmering og har gjerne en naturvitenskapelig utdanning inne matematikk eller statistikk.

I de regionale servicemiljøene er det ansatt egne folk som har registerdata som en sentral arbeidsoppgave og som skal gi støtte til registre i egen region. Men, det er stor variasjon mellom de regionale servicemiljøene hvor mange som er ansatt i en slik funksjon og hvor mange registre de skal dekke. I tillegg til de som er ansatt i servicemiljøene så har enkelte nasjonale registre også ansatt egne statistikere.

Alle de over nevnte kan inngå som __innholdsprodusenter__ for registre på Rapporteket. Av ulike årsaker er det bare noe av disse som faktisk produserer innhold for registrene på Rapporteket og en regionvis sammestilling av dette er gitt i tabell \@ref(tab:currentStatus).



```{r make table of current status, results='asis'}
tabData <- data.frame(
  Region =  c("Helse Nord", "Helse Midt", "Helse Vest",
              "Helse Sør-Øst"),
  `R-pakke` = c(paste("norspis, hisreg, norgast, nakke,",
                                "nra, rygg, nakke, muskel"),
                          paste("nordicscir"),
                          paste("intensiv, intensivberedskap, korona,",
                                "noric, smerte"),
                          paste("nger")),
  Innholdsprodusenter = c(3, 0, 4, 0))

cap <- paste("Registre i form av R-pakker som er etablert på",
             "Rapporteket og antall personer (Innholdsprodusenter) som",
             "jobber med innhold i disse fordelt på de fire helseregionene.",
             "Innholdsprodusenter i Helse Nord bidrar i tillegg til egne også",
             "med innhold til registre i de andre helseregionene.")

noric::mst(tab = tabData, cap = cap, label = "currentStatus")

```

## Nasjonale fellesfunksjoner
For å oppnå best mulig kvalitet, effektivitet og ivaretakelse av sikkerhet er det opprettet en hel del funksjoner som kan tas i bruk på tvers av registre som ønsker å etablere resultattjenester gjennom Rapporteket. Disse er strukturert i ulike R-pakker og vedlikeholdes av SKDE. Noen av de mest sentrale er listet opp i Tabell \@ref(tab:libs).

```{r make table of common libraries, results='asis'}
tabData <- data.frame(
  `R-pakke` = c("rapbase","", "rapFigurer", "raptools", "rapRegTemplate",
                "rapporteket", "sship"),
  Funksjon = c(paste("Brukerhåndtering, databasekoblinger, bruksstatistikk, ",
                     "konfigurasjon mm."),
             "Obligatorisk for alle som registre på Rapporteket.",
             "Kodemaler for ulike figurtyper. Brukes av noen registre.",
             "Forvaltningsverktøy. Brukes av SKDE og HNIKT.",
             "Kodeeksempler for opplæring og etablering.",
             "Dokumentasjon om Rapporteket.",
             c(paste("Sikker forsendelse og mottak av data.",
                     "Brukes i eksport av pandemidata til FHI."))))

cap <- paste("Nasjonale fellesfunksjoner relatert til bruk av Rapporteket som",
             "resultattjeneste.")

noric::mst(tab = tabData, cap = cap, label = "libs")

```

## Teknologi
Teknologien bak Rapporteket er i hovedsak basert på [R](https://www.r-project.org/) som er et [fritt tilgjengelig](https://www.gnu.org/philosophy/free-sw.html) programvaremiljø for statistiske og grafiske formål. All programkode og annet innhold (utenom registerdata) på Rapporteket er strukturert i [R-pakker som lages og vedlikeholdes av statistikere i registrene](https://github.com/Rapporteket). Rapporteket benytter eksistrende og nasjonal infrastruktur for de medisinske kvalitetsregistrene, blant annet for å ivareta tilstrekkelig sikkerhet slik som identifikasjon og adgangskontroll. Teknisk drift av Rapporteket skjer gjennom [Norsk Helsenett](https://www.nhn.no/) med [Helse Nord IKT](https://helsenordikt.no/) som underleverandør.

## Nasjonal koordinering og forvaltning
Alt av innhold på rapporteket (_i.e._ registrenes resultattjenester) er representert gjennom R-kode som forvaltes og deles gjennom bruk av [GitHub](https://en.wikipedia.org/wiki/GitHub). Her er det etablert en egen [organisasjon for Rapporteket](https://github.com/Rapporteket) som administreres av SKDE.

Nødvendige avklaringer og eventuelle problemer knyttet til nye eller endrede behov som oppstår ved innholdsproduksjon koordineres og løses av SKDE. Aktuelle problemstillinger kan også løftes til forvatningsgruppen for Rapporteket der Helse Nord IKT inngår sammen med SKDE. Tema som omhandler avhengigheter mellom funksjonalitet knyttet til innhold og underliggende teknologi er særlig aktuell for behandling i forvaltningsgruppen.

## Finansiering
Den tekniske driften av Rapporteket inngår i den nasjonale oppgjørsordningen for kvalitetsregistre. Nasjonale kvalitetsregistre tilbys derfor Rapporteket gratis. Produksjon av innhold er basert på egenfinansiering fra servicemiljøene eller fra registrene selv. Ved behov yter SKDE bistand til innholdsprodusjon, og særlig gjelder dette når et register skal i gang med bruk av Rapporteket for første gang. 


# Utfordringer
På de 10 årene som har gått siden Rapporteket ble etablert ville det ikke være unaturlig å forvente at langt flere enn 11 av de over 50 nasjonale kvalitetsregistrene benyttet seg av denne resultattjenesten. Noen av de større kvalitetsregistrene har allerede egne, velfungerende ordninger for produksjon og distribusjon av resultater som understøtter formålet og således kanskje ikke et reelt behov a ta i bruk Rapporteket. Men for mange av de andre vil nok en resultattjeneste som Rapporteket kunne gi et betydelig bidrag til mer kontinuerlig overvåkning og forbedring av kvalitet på helsetjenesten. Utfordringene for å få økt bruk av Rapporteket er forsøkt strukturert tematisk under. 

## Organisering
Dataansvaret (_i.e._ eierskapet) til de nasjonale kvalitetsregistrene er i de fleste tilfeller knyttet til de ulike helseforetakene og det er således i praksis ingen mulighet for effektiv og enhetlig styring. Helse og omsrogsdepartementet finansierer nasjonalt servicemiljø som samordner felles nasjonale fora basert på konsensus. Evnen til å detblere felles nasjonale mål og tiltak reduseres effektivt gjennom hver enkelt foretaks "sanksjonsmulighet" og dette gjelder i høyeste grad også for Rapporteket.

## Kompetanse: kvalitet og kvantitet
Hovedutfordring for større utbredesle av Rapporteket er begrensning i kapasitat og delvis kompetanse hos statistikere og analysemedarbeidere som jobber med registerdata. Det har over mange år vært en ambisjon å ansette nok folk med riktig kompetansen i servicemiljøene. Dette har man delvis klart i regionene Nord og Vest mens Midt og Sør-Øst i praksis står uten denne kapasiteten. De registrene som fungerer på Rapporteket idag har enten ansatt egne folk med riktig kompetanse i registeret eller det er registre som får kompetansebehovet dekket av statistikere ved SKDE.

Erfaringsmessig kan én statistiker i en full stilling grovt sett dekke behovet til fem kvalitetsregistre. I dette ligger det å ivareta nødvendig kunnskap om datagrunnlaget i de ulike registrene samt å kunne etablere og vedlikeholde en resultattjeneste på Rapporteket for de samme registrene. Selv er SKDE er nokså nært denne kapasitetsgrensen.

## Teknologi
Rapporteket har etter nylig gjennomført modernisering egentlig ingen kritiske begrensninger som kan tilskrives de teknologiene som benyttes. Det som kan gi utfordringer er å holde tritt med den generelt raske utviklingstakten i relevante digitale verktøy og eventuelle nye krav til funksjonalitet som måtte følge av dette. Det finnes dog (og alltid) et ikke utnyttet potensiale i forenkling og effektivisering av arbeidsprosessene og som kan gjøre hverdagen enklere for de som jobber i og med Rapporteket. Dette vil gi en positiv effekt på både kvalitet og kvantitet.

## Uvilje, furting, udugelighet, eller noe sånt...
Dataleveranser til Rapporteket fra MRS-baserte registre har siden starten vært av svært dårlig kvalitet og slik er det fortsatt. Resultattjenester på Rapporteket for registrene dette gjelder har derfor vært beheftet med mange feil og lange perioder med manglende oppdatering av data. For kvalitetsregistre som driftes på nasjonal infrastruktur (hos Norsk Helsenett) er det tekniske sett ukomplisert å levere data til Rapporteket. Siden denne situasjonen har eksistert over så mange år har det festet seg et feilaktig inntrykk av at Rapporteket ikke er egnet som resultattjeneste for registre som benytter MRS til datafangst.


# Videre utvikling
Alle kvalitetsregistrene er avhengig av riktig kompetanse med tilstrekkelig kapasitet for behandling av registerdata slik at formålet kan ivaretas på en forsvarlig og god måte. Det er mange nasjonale kvalitetsregistre som helt eller delvis mangler tilgang til slik kompetanse. Den sammen kompetansen sammenfaller godt med forutsetningene for å kunne ta i bruk og få nytte av Rapporteket. Manglene kompetanse og/eller kapasitet er delvis kompensert for ved at servicemiljøene bidrar med egne ressurser til registrene men disse er på langt nær tilstrekkelig for å dekke behovet. Erfaringen så langt er også at når registrene har ansatt egne statistikere så er det gjerne enklere å få på plass en resultattjeneste på Rapporteket. En forutsetning for dette er imidlertid en aktiv veiledning og oppfølging fra SKDE ved oppstart. Når man først er i gang er kravet til oppfølging fra SKDE betydelig mindre. Følgende punkter vil derfor kunne bidra til økt bruk og samlet nytte av Rapporteket:

- skalere opp statistikerkapasiteten i servicemiljøene, i SKDE eller begge deler,

- økt fokus på nødvendigheten av statistikerkompetanse i servicemiljøenes rådgivning ovenfor registrene,

- oppfordre større registre, eventuelt klynger av mindre der det er mulig, å ansette egen statistikerkompetanse og da helst med erfaring i bruk av R,

- aktivt "fremsnakk" av Rapporteket, særlig ovenfor registre som benytter MRS der det synes å ha festet seg en feilaktig oppfatning av at Rapporteket ikke kan anvendes,

- bedre evne til eskalering og konkret handling når utfordringer som oppstår ikke lar seg løse på lavt nivå, og

- tilstrekkelig ivaretakelse av basisdrift av Rapporteket slik som god veiledning og opplæring i bruk ovenfor registrene og forvaltning av løsningen i samarbeid med teknisk tjenesteleverandør
